---
title: |
  | R e IA para la enseñanza del análisis de datos
  | Módulos 1 & 2: Introducción al análisis de
  | datos en R con apoyo de Inteligencia Artificial 
author: "Inder Tecuapetla"
date: "Julio 21, 2026 \\hfill itecuapetla@conabio.gob.mx"
#
header-includes:
  - \usepackage{fancyhdr}
  - \usepackage{float}
  - \usepackage[spanish]{babel}
  - \pagestyle{fancy}
  - \lhead{}
  - \rhead{CADI-ReIA | Tec MYT | Módulos 1-2}
  - \renewcommand{\headrulewidth}{0pt}
  - \addto\captionsspanish{\renewcommand{\tablename}{Tabla}}
  - \renewcommand{\figurename}{Figura}
  - \renewcommand{\datename}{}
  - \makeatletter
  - \def\@setdate{\datename \@date}%
#
header-style:
  - \usepackage{subfigure}
  - \usepackage{xcolor}
#
documentclass: amsart
geometry: tmargin=2.5cm, bmargin=2.5cm, lmargin=2.5cm, rmargin=2.5cm
output: 
  bookdown::pdf_document2:
    keep_tex: true
    fig_caption: yes
    toc: false
fontsize: 11pt
link-citations: true
colorlinks: yes
graphics: yes
urlcolor: blue
#
#
bibliography: calcofiBib.bib
---

```{r setup, include=FALSE}
library(here)
library(dplyr)
library(tidyverse)
library(patchwork)

knitr::opts_chunk$set(echo = TRUE)
```


# Introducción

Los datos oceanográficos permiten tomar decisiones informadas en sostenibilidad, pesca y gestión ambiental. El análisis exploratorio es la primera etapa para entender patrones y variabilidad en los datos.

La información utilizada proviene del programa **CalCOFI** (California Cooperative Oceanic isheries Investigations), uno de los esfuerzos de monitoreo oceanográfico más importantes y longevos a nivel mundial, @mcclatchie2014calcofi. En particular, utilizamos el **Bottle dataset**, @calcofi_bottle , que contiene mediciones directas del agua de mar tomadas en múltiples sitios de muestreo y a diferentes profundidades, permitiendo analizar variables como oxígeneo disuelto, temperatura, salinidad, nutrientes y pigmentos asociados a la productividad marina.

En este breve reporte exploramos la variabilidad de la temperatura en distintas zonas de profundidad del dataset CalCOFI. El objetivo es identificar patrones interanuales y discutir su relevancia ecológica.

<!-- # Metodología -->
<!-- Se calcularon medias y desviaciones estándar de la temperatura por año y zona de profundidad. Se generaron visualizaciones con `ggplot2`, incluyendo bandas de confianza (±1 sd). -->

# Metodología

El análisis se realizó sobre el Bottle Dataset del programa CalCOFI, que contiene mediciones hidrográficas y químicas desde 1949. Para este reporte se seleccionaron registros de temperatura entre 1993 y 2021, organizados por trimestre y zona de profundidad.

El flujo de trabajo incluyó tres pasos principales:

| 1. Preparación de datos

  - Conversión de la variable temporal Quarter en un factor categórico para representar los trimestres del año.

  - Agrupamiento de observaciones por año y zona de profundidad.

  - Cálculo de estadísticos descriptivos (media y desviación estándar) para cada grupo.

| 2. Visualización exploratoria

  - Histogramas para observar la forma de la distribución de la temperatura en trimestres específicos.

  - Boxplots para resumir la dispersión, la mediana y los valores extremos, complementados con puntos rojos que indican la media.

  - Series de tiempo con bandas de confianza (±1 sd) para mostrar variabilidad interanual y comparar entre zonas de profundidad.

| 3. Interpretación pedagógica

  - Se integraron visualizaciones comparativas (histograma vs. boxplot) para ilustrar cómo diferentes representaciones gráficas aportan perspectivas complementarias.

  - Se plantearon preguntas guía para fomentar la discusión sobre variabilidad, patrones estacionales y posibles implicaciones ecológicas.

  - Este enfoque combina técnicas estadísticas básicas con herramientas de visualización reproducibles en R, facilitando tanto la comprensión de los datos como su uso en un contexto educativo.


# Resultados

La variable **Quarter** indica el trimestre del año en que se realizó el muestreo.  
Al analizar la temperatura por trimestre, podemos observar la **variabilidad estacional** del océano.  
Los boxplots muestran la distribución completa de los valores, y los puntos rojos indican la media en cada trimestre, Figura \@ref(fig:first-example).

```{r first-example, fig.align='center', size='small', fig.pos='H', fig.cap="Distribución de la temperatura del océano registrada durante cada trimestre desde 1993 hasta 2021.", warning=FALSE, message=FALSE, echo=FALSE, fig.width=6, fig.height=3}
calcofi <- read_csv( here( "data", "datos_calcofi.csv" ) )

# ----------------------------------------------------------
# 2. Surfing con dplyr: selección y filtrado
# ----------------------------------------------------------
# Seleccionar algunas variables clave
calcofi_subset <- calcofi %>%
  select(Year, Quarter, Depth_zone, Temperature = mean_T_degC,
         Salinity = mean_Salnty, Oxygen = mean_O2ml_L,
         Nitrates = mean_NO3uM, Phosphates = mean_PO4uM,
         Chlorophyll = mean_ChlorA, Distance, Dist_cat)

calcofi_subset <- calcofi_subset %>%
  mutate(Trimestre = factor(Quarter))


ggplot(calcofi_subset, aes(x = Trimestre, y = Temperature, fill = Trimestre)) +
  geom_boxplot(alpha = 0.6) +
  stat_summary(fun = mean, geom = "point", shape = 20, size = 3, color = "red") +
  labs(title = "Distribución de la temperatura por trimestre",
       x = "Trimestre del año",
       y = "Temperatura (°C)") +
  theme_minimal()
```

Los boxplots muestran la dispersión y los valores extremos de la temperatura en cada trimestre.
Los puntos rojos (media) permiten comparar rápidamente los niveles promedio entre trimestres.
Diferencias claras entre trimestres sugieren patrones estacionales o influencia de fenómenos como El Niño. 

Para entender mejor qué es un **boxplot**, comparemos dos gráficos de la misma variable:  
la **temperatura del agua en el primer trimestre (Quarter = 1)**.
 
- El **histograma** muestra la forma de la distribución (frecuencia de valores).  
- El **boxplot** resume la dispersión, la mediana y los valores extremos.  
- Juntos, ofrecen una visión más completa de los datos.


```{r second-example, fig.align='center', size='small', fig.pos='H', fig.cap="Histograma y boxplot de la temperatura del océano registrada durante el primer trimestre desde 1993 hasta 2021.", warning=FALSE, message=FALSE, echo=FALSE, fig.width=6, fig.height=3}
temp_Q2 <- calcofi_subset %>%
  filter(Quarter == 2)

# Histograma
p1 <- ggplot(temp_Q2, aes(x = Temperature)) +
  geom_histogram(binwidth = 1, fill = "lightblue", color = "black") +
  labs(title = "Histograma de Temperatura (Q2)",
       x = "Temperatura (°C)", y = "Frecuencia") +
  theme_minimal() +
  theme(
    plot.title = element_text(size = 10, face = "bold")  # aquí ajustas el tamaño
  )

# Boxplot con media añadida (nota: x fijo = "Q1")
p2 <- ggplot(temp_Q2, aes(x = "Q2", y = Temperature)) +
  geom_boxplot(fill = "lightgreen", alpha = 0.6) +
  stat_summary(fun = mean, geom = "point", shape = 20, size = 3, color = "red") +
  labs(title = "Boxplot de Temperatura (Q2)",
       y = "Temperatura (°C)", x = "") +
  theme_minimal() +
  theme(
    plot.title = element_text(size = 10, face = "bold")  # aquí ajustas el tamaño
  )

# Combinar ambos gráficos lado a lado (patchwork hace el trabajo rudo)
p1 + p2
```

# Conclusiones

La temperatura del océano muestra una marcada variabilidad estacional, con diferencias claras entre trimestres.

Los boxplots y histogramas ofrecen perspectivas complementarias: mientras los histogramas revelan la forma de la distribución, los boxplots resumen la dispersión y los valores extremos.

La comparación entre trimestres sugiere la influencia de procesos climáticos y fenómenos como El Niño, que afectan la dinámica térmica del océano.

El uso de RMarkdown y ggplot2 permite documentar de manera reproducible el análisis, integrando código, resultados y reflexión pedagógica en un solo formato.

Este módulo constituye un ejemplo práctico de cómo los datos oceanográficos pueden convertirse en un recurso didáctico para enseñar análisis de datos, fomentar la interpretación crítica y vincular la estadística con la ecología marina.

# Referencias



